【裁判字號】    90,訴,1445
【裁判日期】    901113
【裁判案由】    損害賠償
【裁判全文】
臺灣臺北地方法院民事判決  九十年度訴字第一四四五號
    原      告  甲○○
    訴訟代理人  張麗芬
                張緒中
                林慧哲
    被      告  壬○○
                未○○
                乙○○
                子○○
                卯○○
                己○○
                辰○○
                辛○○
                戊○
                巳○○
                庚○○
                寅○○
                丁○○
                丑○○
                丙○○
                午○○
                中華電信股份有限公司產業工會
    法定代理人  癸○○
右當事人間請求損害賠償事件，本院判決如左：
    主      文
原告之訴及其假執行之聲請均駁回。
訴訟費用由原告負擔。
    事      實
甲、原告方面：
一、聲明：被告應連帶給付原告新台幣（下同）一百萬元，及自起訴狀繕本送達之翌
    日起至清償日止按年息百分之五計算之利息。原告願供擔保請准宣告假執行。
二、陳述：
（一）原告依法參與全國產業總工會（下稱全產總）選舉，並當選全產總第一屆理事
      及常務理事，惟因被告壬○○等十六人（除被告中華電信股份有限公司產業工
      會外），身為中華電信股份有限公司產業工會（下稱中華電信工會）理事，於
      民國八十九年六月一日所舉行之第二屆理事會第二次臨時會議臨時動議第二案
      ，故意以違反工會法之決議方法，通過「暫停繳交全產總會費」之違法決議（
      下稱系爭決議），導致全產總依據該會章程第九條規定，以違反繳交工會會費
      之義務為由，對原告採取暫停行使擔任全產總理事、常務理事等職務之處分，
      致原告自八十九年十一月二十二日起即遭暫停行使全產總「理事」及「常務理
      事」之職權迄今。
（二）惟查，主管機關行政院勞工委員會（下稱勞委會）於八十九年十一月三日就系
      爭決議以台八十九勞資一字第○○四八四八二號函對本件作出明確釋示，亦即
      系爭決議應經會員代表大會決議。又會員代表大會為中華電信工會之最高權力
      機關，有關「全國性工會之加入或退出」屬會員代表大會之職權，且須經出席
      代表三分之二以上同意始得為之，此有中華電信工會章程第十條、第十八條及
      第二十八條可稽。故中華電信工會理事會無權代為暫停繳交會費之決議，因此
      被告壬○○等十六人於理事會所為決議方法違法在先，被告中華電信工會實際
      執行在後，皆係造成原告損害之共同原因。
（三）按因故意或過失，不法侵害他人之權利者，負損害賠償責任。故意以背於善良
      風俗之方法，加損害於他人者，亦同。違反保護他人之法律者，推定其有過失
      ；不法侵害他人之身體、健康、名譽、自由、信用、隱私、貞操或不法侵害其
      他人格法益而情節重大者，被害人雖非財產上之損害，亦得請求賠償相當之金
      額，民法第一百八十四條及第一百九十五條第一項前段定有明文。查全產總係
      於八十九年五月一日成立之全國性工會，擁有全國各地十八個會員工會，其會
      員總數近三十萬人，影響力無遠弗屆。而按工會之理事一職，相當於社團法人
      之董事，非只係社會地位之表徵，更係負責掌控全產總業務營運之靈魂人物，
      故屬原告重大之人格法益，毋庸置疑。況被告壬○○等十六人並無舉出具體事
      實，竟羅織「維護中華電信工會立場與尊嚴」之荒謬理由，據以停繳全產總會
      費，扼殺原告依工會法第十四條以下之規定擔任全產總「理事」及「常務理事
      」應享之權利，足見被告惡意侵害原告之權利，致原告精神遭受更大之痛苦。
      再者，為落實保障憲法第十四條結社權、第十五條工作權及第一百五十三條「
      制定保護勞工之法律」等憲法目的，乃有工會法之立法明文，顯見工會法亦係
      民法第一百八十四條第二項所謂保護他人之法律。故被告壬○○等十六人不法
      侵害原告依工會法本可行使之職員權利，且被告之行為與原告之損害顯然有相
      當因果關係，依民法第一百八十四條第一項、第二項及第一百八十五條有關共
      同侵權行為之規定，被告壬○○等十六人應負連帶損害賠償責任。另依工會法
      第十八條第一項前段規定：「工會之理事及其代理人因執行職務所加於他人之
      損害，工會應負連帶責任。」故針對前揭被告壬○○等十六名理事之侵權行為
      ，被告中華電信工會應一併負連帶責任。
（四）對被告抗辯所為之陳述：
  １、加入全產總及繳交全產總會費之年度預算，皆係由被告中華電信工會於會員代
      表大會通過，交由中華電信工會理事會執行。且按中華電信工會章程第十九條
      第一款之規定，理事會本有執行會員代表大會決議之義務，故理事會無權未經
      工會會員代表大會同意，即擅自違反該工會會員代表大會決議「暫停繳交全產
      總會費」，並即違法拒繳全產總會費，使原告依據工會法所得行使之權利，因
      被告不法侵權行為受到損害。
  ２、原告當選全產總常務理事及理事，係經全產總會員代表大會合法選舉產生，係
      受工會法保障之工會「職員」（工會法第四章第十四條以下參照），肩負保障
      勞工權益重任，為會員所共見；但因被告之不法侵權行為，致令原告於八十九
      年十一月遭全產總停權，無法出席全產總理事會合法行使職權，且遭致中華電
      信工會會員及全產總會員工會成員之質疑，致原告之名譽確受有相當損害，是
      被告之行為已符合民法第一百八十四條第二項、第一百九十五條規定之不法構
      成要件，侵害原告名譽。
  ３、被告雖稱：前開決議係由全體理事會之全體理事，本於職權經由舉手表決通過
      ，並非個人理事得以決定，因此通過之決議應由全體理事共同負責等語。然本
      案於理事會中實際係經「唱名表決」方式，違法通過該項決議，被告係在明知
      會侵害到原告權利情況下，仍堅決執意使其發生，其謂應由全體理監事會共同
      負責，顯係事後推卸之詞。
  ４、系爭決議，美其名係「理事會為維護中華電信工會與全產總代表之權益」，然
      原告亦為中華電信工會會員，本得有權依據全產總組織章程及選舉辦法之規定
      參選，並由全產總會員代表於九十年五月一日，依其個人自由意志投票合法選
      舉當選全產總理事，且經全產總理事會互選為常務理事，豈能任由被告以莫須
      有之「所有幹部皆依比例原則協商底定」等違反工會法及民主選舉原則之理由
      ，藉口「保護中華電信工會權益」之託辭，渠等侵害原告權益之事實豈容模糊
      ？原告亦為中華電信工會之理事及常務理事，保障中華電信員工權益一事，自
      可由原告依法行使，豈容被告任意侵害、阻止。職是之故，被告試圖違法通過
      是項暫停繳交全產總會費決議在先，又未經代表大會事後追認同意，即率爾拒
      繳全產總會費在後，顯無阻卻違法之正當事由。原告擔任全產總理事及常務理
      事之權益，因被告之不法行為遭致侵害，可謂事證明確。
  ５、再者，中華電信工會猶漠視勞委會八十九年十一月三日台八十九勞資一字第○
      ○四八四八二號函釋，反而繼續執行違法決議，故意侵害原告權益，且系爭決
      議亦未於第二屆會員代表大會第二次會議提出事後追認案，前開違法決議當然
      無效。而被告重新提案決議暫繳會費，彰顯係事後確知該決議根本無效，所為
      掩飾之行為，意圖脫卸責任，已昭然若揭。
  ６、原告因被告共同侵權行為，致全產總停止原告之職權，經查全產總全年預算收
      入達六百二十五餘萬元，以全產總共有九名常務理事換算之，原告擔任全產總
      常務理事原有全產總平均七十萬元預算額度可供參與行使決定；同時原告為中
      華電信工會會員，亦為全產總會員，並每月善盡會員繳交會費之義務，而中華
      電信工會本應每年繳付全產總二十八萬八千元會費，卻因前開違法決議而未繳
      交應繳會費，既影響原告權益，又影響全產總會務推展及全產總逾二十七萬會
      員權益，是故，原告請求被告應連帶給付原告一百萬元精神慰撫金，洵屬有理
      。
  ７、按工會法第一條乃以「保障勞工權益，增進勞工知能，發展生產事業，改善勞
      工生活」為宗旨，被告暫停繳交全產總會費決議，已違反民法第一百四十八條
      「權利之行使，不得違反公共利益，或以損害他人為主要目的」之規定；且該
      項決議不僅故意藐視原告為中華電信工會一員之事實，逕以「全產總選舉刻意
      封殺中華電信工會」等語為由，拒繳會費，不僅與事實不符（全產總九位常務
      理事中，含原告共有兩位具有中華電信工會會員身分），且故意侵害原告權益
      ，自係濫用工會職員權利。再查，中華電信工會現有會員三萬二千多名，經由
      會員代表大會合法決議通過加入全產總之決議案，被告即應以追求實踐工會法
      第一條任務為目標，然被告濫用工會理事職權，違法決議暫停繳交會費之行為
      ，勢將影響中華電信工會三萬多名會員權益，其影響所及難以估計，為免工會
      法保護勞工之美意遭受工會幹部（即工會職員）違法濫用，自應判令被告連帶
      負起賠償責任，以正視聽。
三、證據：提出八十九年五月二日全產總第一屆理事選舉結果統計表及八十九年五月
    九日全產總第一屆常務理事選舉結果統計表、中華電信工會八十九年六月一日第
    二屆理、監事會第二次會議紀錄、全產總八十九年十一月二十八日八九全產總字
    第一九四號函、勞委會八十九年十一月三日台八十九勞資一字第○○四八○四八
    二號函、工華電信工會章程條文、八十九年五月一日全產總成立大會開幕典禮紀
    錄、勞委會七十八年六月二十二日台勞資一字第一三八一二號函、全產總組織章
    程、中華電信工會第二屆會員代表大會第二次會議大會手冊、中華電信工會第二
    屆會員代表大會第一次會議紀錄節本、全產總第一屆第一次會員代表大會預備會
    議紀錄、全產總理監事、常務理監事、理事長選舉辦法為證，並聲請訊問證人吳
    水郎、張緒中、曾茂興。
乙、被告方面：
一、聲明：駁回原告之訴及假執行之聲請。如受不利判決，被告願供擔保請准免為假
    執行。
二、陳述：
（一）被告壬○○等十六人行使表決權之行為不涉侵權行為：
  １、系爭決議係由理事會（合議制會議）中之全體理事，本於職權經由表決通過，
      並非個人理事得以決定，因此通過之決議應由全體理事共同負責，不得因提出
      贊成或反對之理事而有區別，原告謂該決議係由被告壬○○等十六名理事所通
      過，進而請求渠等損害賠償，於法不合。又設若行使表決權係屬侵權行為，理
      事自無法依職權行使表決權，由此推論，則不啻理事之表決權被剝奪，甚而通
      過之會議決議又有何意義？
  ２、依會議規範第一條規定，所謂會議是指三人以上，循一定之規則，研究事理，
      達成決議，解決問題，以收群策群力之效者。又依第二條規定，本規範之適用
      範圍包括議事在尋求多數意見並以「整個會議名義」而為決議者，如各級議事
      機關之會議，各級行政機關，各級人民團體之會議，各種企業組織之股東大會
      及理監事會議等。因理事會會議係由多數權限平等之理事組成，經過多數決之
      表決方式以「理事會會議名義」做成決議，並以「理事會會議名義」對外發生
      效力，準此，全體理事對於決議結果應同負責任，理事彼此間並無侵權行為可
      言，況理事於理事會行使表決權，乃基於會員所賦予之權利，而原告亦行使其
      表決權，更無所謂被告壬○○等十六人因權利之行使，導致侵害原告權利之荒
      謬結論，至於原告一再主張理事會未執行會員代表大會之決議，係關乎「整個
      理事會」是否怠忽職務之問題，與被告壬○○等十六人參與理事會行使表決權
      之行為無關。至於原告又主張「本案於理事會中係經『唱名表決』方式，通過
      該項決議」等語，惟決議方式並不影響全體理事對於決議結果負責之法律效果
      ，原告恐有誤會，併此陳明。
（二）退步言，縱鈞院認行使表決權之行為仍可成立侵權行為，因理事會之決議並未
      違法，被告壬○○等十六人亦無侵權行為可言，其理由如下：
  １、理事會有為「暫停繳交全產總會費」之職權：按中華電信工會章程第十八條就
      中華電信工會會員代表大會之職權為列舉之規定，然觀第十九條之本會理事會
      職權中，第十二款有「處理其他重要事項」之概括規定。因此，只要非第十八
      條所列舉會員代表大會之職權事項，其他重要事務應屬理事會之職權無疑。次
      按「暫停繳交全產總會費」並非「國際組織、全國性工會及電信工會全國聯合
      會之加入或退出」，故不屬中華電信工會章程第十八條所列舉本會會員代表大
      會之職權，因而，依本會章程第十九條第十二款規定，應係中華電信工會理事
      會之職權。
  ２、系爭決議並未違背會員代表大會「通過加入全產總應繳會費預算」之決議：因
      前揭理監事會議乃決議「暫停繳交會費」，待導致本會決議「暫停繳交會費」
      之情事不存在時，中華電信工會仍應補繳會費。換言之，中華電信工會理事會
      之決議，並非否定中華電信工會具有繳交會費之義務，亦即並不以排除繳交會
      費義務為目的，此與中華電信工會會員代表大會之決議並無違背。
  ３、另按工會法第三十條規定，工會之選舉或決議有違背法令或章程時，主管機關
      得撤銷之。中華電信工會理事會通過暫停繳交全產總會費時，主管機關勞委會
      並未認定該決議違法而撤銷該決議。況且，中華電信工會收到勞委會台八十九
      勞資一字第○○四八四八二號函，乃於八十九年十一月十五日以電工二（八九
      ）研字第六八八號函回覆勞委會後，並未再接獲勞委會函示。勞委會既未對中
      華電信工會理事會決議撤銷，亦不再對該決議表示意見，足證主管機關勞委會
      亦認該決議合法。
  ４、又中華電信工會理事會於八十九年六月一日通過「暫停繳交全產總會費」之決
      議後，亦經中華電信工會第二屆會員代表大會第二次會議，以「因全國產業總
      工會未尊重本會權益並遵守誠信原則，業經本會理事會決議通過暫停繳納會費
      在案，贊成『繼續』暫停繳納」，而通過「繼續暫停繳納全國產業總工會會費
      」之決議，易言之，即中華電信工會會員代表大會承認中華電信工會理事會決
      議之合法性，且贊同『繼續』暫停繳納會費，故原告主張中華電信工會理事會
      之決議違反中華電信工會會會員代表大會之決議，係屬無稽之談。
  ５、原告既於鈞院九十年四月二十三日庭訊時，認中華電信工會理事會作出「暫停
      繳交全產總會費」之決議後，須經中華電信工會會員代表大會決議通過方可執
      行，即承認中華電信工會理事會有權限為「暫停繳交全產總會費」之決議，換
      言之，本會理事會為「暫停繳交全產總會費」之決議並無違法之處。至於中華
      電信工會理事會決議後之執行程序問題，與原告所提本件訴訟係兩回事，原告
      恐有誤會。又依中華電信工會章程第十九條第一款規定，中華電信工會理事會
      之職權為「執行會員代表大會之決議時，對外代表本會」，並非謂中華電信工
      會理事會作出「任何」決議，均須經中華電信工會會員代表大會決議後始得執
      行，或中華電信工會理事會只有執行會員代表大會之決議之權利。復且，中華
      電信工會章程及工會法並無「中華電信工會理事會決議後，須再經中華電信工
      會會員代表大會決議，始得以執行」或「繳交全產總會費之年度預算，係由會
      員代表大會通過後交給理事會執行」之規定。是以，中華電信工會理事會所為
      暫停繳交會費之決議，並未違反章程及工會法之相關規定，故非違法之決議事
      項自明。
  ６、原告又稱理事會之決議違反民法第一百四十八條「權利濫用禁止」規定云云。
      惟按「行使權利，不得以損害他人為主要目的，若當事人行使權利，雖足使他
      人喪失利益，而茍非以損害他人為主要目的，即不在該條所定範圍之內」、「
      權利濫用既為對權利之限制，其要件自應嚴格界定，必須權利人行使權利會造
      成公共利益之損害，並著重於權利人之主觀目的以損害他人為主要目的，且客
      觀上所取得之利益與他人之損害顯不相當始足構成權利濫用」，分別為最高法
      院四十五年台上字第一○五號判例及八十六年度訴字第一二七五號判決闡述綦
      詳。次按中華電信工會理事會暫停繳納全產總會費之理由為「全產總違背誠信
      原則，選前信誓旦旦，所有幹部皆依比例原則協商底定，選時卻刻意封殺中華
      電信產業工會，嚴重欺騙侮辱本會及二十位全產總代表」。從以上觀之，理事
      會係為維護中華電信工會與其全產總代表之權益因而作成該決議，並非如原告
      所說為損害其權利為目的，況事實上，由客觀面來看，理事會權利行使結果亦
      未損害公共利益，因此理事會之決議何來「權利濫用」可言？
（三）原告權利並未受損
  １、民法第一百九十五條規定之「其他人格法益」，係指一般人格權中未經明定為
      特別人格權（人格利益）之部分，「情節重大」則必須是行為人之故意或過失
      的程度及所受侵害是否嚴重而定，避免被害人因輕微事件，動輒請求，趨於浮
      濫。原告主張工會之「理事」乙職，相當於社團法人之「董事」，非祇係社會
      地位之表徵，更係負責掌控全產總業務營運之靈魂人物（常務理事則相當於常
      務董事），故屬原告重大之人格法益云云。惟查，依全產總組織章程第二十五
      條規定：「本會理事、監事均為無薪職。」復以，常務理事或理事係代表所屬
      會員工會行使其在全產總之權利，並非常務理事或理事個人之權利，因而，常
      務理事或理事並非原告之重大人格法益，同時並無因理事會之決議遭受精神上
      痛苦，而得請求非財產上損害，事理自明。
  ２、另按名譽為人格之社會評價，名譽有無受侵害，應以社會上對其評價是否貶損
      為斷，最高法院八十六年台上字第三０五號判決可稽。易言之，以言語、文字
      、漫畫或其他方法，貶損他人在社會上的評價，使其遭受他人之憎惡、蔑視、
      侮辱、嘲笑、不齒與其來往，始生侵害名譽之問題。查，系爭決議乃係依法定
      程序討論及表決通過，並非以非法方法貶損原告在社會上之評價，況原告暫停
      行使全產總理事之職權，並無造成他人對於原告人格負面評價，原告之人格未
      受貶損，亦無精神上損害可言。原告主張其名譽權受損而請求被告壬○○等十
      六人連帶賠償精神慰撫金，顯無理由。次查，臺灣電信工會（中華電信工會之
      前身）於八十四年八月九日舉行第十六屆第三次會員代表大會預備會議時，原
      告列名為討論提案審查小組第一組之召集人，而該組之審查範圍為電信工會八
      十五年歲入、歲出預算草案。在該次會議中，電信工會會員代表大會為凍結繳
      交中華民國全國總工會會費之決議，原告所屬之小組就暫停繳交會費乙事，亦
      列入預算審查議程。然而，原告就暫停繳交會費乙事，並未在小組會議時，提
      出反對之意見，由此可知，原告亦同意暫停繳交會費之決議。然，原告既曾同
      意暫停繳交工會會費，又能如何主張其名譽權因理事會通過暫停繳交全產總會
      費（繼續暫停繳交會費之決議亦經會員代表大會決議通過）而受損，實令人殊
      難想像，可見其說法自相矛盾，且與一般人之法律情感不符。
（四）綜上所述，原告對於壬○○等十六人並無損害賠償請求權，進而被告中華電信
      工會亦不須依工會法第十八條一項前段連帶負賠償責任。
三、證據：提出中華電信工會章程條文、中華電信工會八十九年十一月十五日電工二
    （八九）研字第六八八號函、中華電信工會第二屆會員代表大會第二次會議記錄
    及錄音帶、錄影帶暨錄音譯文、台灣電信工會第十六屆第三次會員代表大會預備
    會議記錄為證。
    理      由
一、原告主張：原告依法參與全產總選舉，並當選全產總第一屆理事及常務理事，惟
    因被告壬○○等十六名理事於八十九年六月一日所舉行之第二屆理事會第二次臨
    時會議臨時動議第二案，故意以違反工會法之決議方法，通過「暫停繳交全產總
    會費」之違法決議，導致全產總依據該會章程第九條規定，以違反繳交工會會費
    之義務為由，對原告採取暫停行使擔任全產總理事、常務理事等職務之處分，致
    原告自八十九年十一月二十二日起即遭暫停行使全產總「理事」及「常務理事」
    之職權迄今。惟依勞委會於八十九年十一月三日台八十九勞資一字第○○四八四
    八二號函已明確釋示暫繳會費決議應經會員代表大會決議，且依中華電信工會章
    程第十條、第十八條及第二十八條規定，會員代表大會為中華電信工會之最高權
    力機關，有關「全國性工會之加入或退出」屬會員代表大會之職權，且須經出席
    代表三分之二以上同意始得為之。故中華電信工會理事會無權代為暫停繳交會費
    之決議，因此被告壬○○等十六人於理事會所為決議方法違法在先，被告中華電
    信工會實際執行在後，皆係造成原告損害之共同原因。再者，工會法之立法宗旨
    乃為落實保障憲法第十四條結社權、第十五條工作權及第一百五十三條「制定保
    護勞工之法律」等憲法目的，顯見工會法亦係民法第一百八十四條第二項所謂保
    護他人之法律。而工會之理事一職，相當於社團法人之董事，非只係社會地位之
    表徵，更係負責掌控全產總業務營運之靈魂人物，故屬原告重大之人格法益，毋
    庸置疑。惟被告壬○○等十六人並無舉出具體事實，羅織「維護中華電信工會立
    場與尊嚴」之荒謬理由，據以停繳全產總會費，扼殺原告擔任全產總「理事」及
    「常務理事」應享之權利，足見被告惡意侵害原告之權利，致原告精神遭受更大
    之痛苦，依民法第一百八十四條第一項、第二項及第一百八十五條有關共同侵權
    行為之規定，被告壬○○等十六人應負連帶損害賠償責任。另依工會法第十八條
    第一項前段之規定，被告中華電信公會應一併負連帶責任等語。
二、被告則以：(1)被告壬○○等十六人行使表決權之行為不涉侵權行為：因理事會會
    議係由多數權限平等之理事組成，經過多數決之表決方式以「理事會會議名義」
    做成決議，並以「理事會會議名義」對外發生效力，準此，全體理事對於決議結
    果應同負責任，理事彼此間並無侵權行為可言，況理事於理事會行使表決權，乃
    基於會員所賦予之權利，而原告亦行使其表決權，更無所謂被告壬○○等十六人
    因權利之行使，導致侵害原告權利之荒謬結論，至於原告一再主張理事會未執行
    會員代表大會之決議，係關乎「整個理事會」是否怠忽職務之問題，與被告壬○
    ○等十六人參與理事會行使表決權之行為無關。(2)前開理事會之決議並未違法：
    依中華電信工會章程第十九條第十二款規定，理事會有職權「處理其他重要事項
    」。且暫停繳交全產總會費並非「國際組織、全國性工會及電信工會全國聯合會
    之加入或退出」，故不屬中華電信工會章程第十八條所列舉中華電信工會會員代
    表大會之職權。況上開理事會決議並未經勞委會撤銷，且亦經中華電信工會第二
    屆會員代表大會第二次會議，通過「繼續暫停繳納全國產業總工會會費」之決議
    ，故系爭理事會之決議並未違法，亦無權利濫用之可言。(3)原告權利並未受損：
    全產總之常務理事或理事係代表所屬會員工會行使其在全產總之權利，並非常務
    理事或理事個人之權利，因而，常務理事或理事並非原告之重大人格法益，同時
    並無因理事會之決議遭受精神上痛苦，而得請求非財產上損害，事理自明。且中
    華電信工會理事會「暫停繳交全產總會費」之決議，乃係依法定程序討論及表決
    通過，並非以非法方法貶損原告在社會上之評價，況原告暫停行使全產總理事之
    職權，並無造成他人對於原告人格負面評價，原告之人格未受貶損，亦無精神上
    損害可言。原告主張其名譽權受損而請求被告壬○○等十六人連帶賠償精神慰撫
    金，顯無理由。又被告壬○○等十六人既未侵害原告權益，故中華電信工會亦不
    須依工會法第十八條一項前段連帶負賠償責任等語置辯。
三、本件原告主張其依法參與全產總選舉，並當選全產總第一屆理事及常務理事，嗣
    中華電信工會理事會於八十九年六月一日所舉行之第二屆理事會第二次臨時會議
    臨時動議第二案，通過「暫停繳交全產總會費」之決議，導致全產總依據該會章
    程第九條規定，以違反繳交工會會費之義務為由，對原告採取暫停行使擔任全產
    總理事、常務理事等職務之處分，致原告自八十九年十一月二十二日起即遭暫停
    行使全產總「理事」及「常務理事」之職權迄今等語，業據其提出八十九年五月
    二日全產總第一屆理事選舉結果統計表及八十九年五月九日全產總第一屆常務理
    事選舉結果統計表、中華電信工會八十九年六月一日第二屆理、監事會第二次會
    議紀錄、全產總八十九年十一月二十八日八九全產總字第一九四號函為證，且為
    被告所不爭執，自堪信為真實。是本件之爭點即為被告壬○○等十六人於中華電
    信工會理事會八十九年六月一日所舉行之第二屆理、監事會第二次會議臨時動議
    第二案，贊成通過「暫停繳交全產總會費」之決議，是否有侵害原告之人格權或
    名譽權？茲分述如下：
（一）經查，依中華電信工會章程第十九條規定：「本會理事會之職權如左：一、執
      行會員代表大會之決議，對外代表本會。：：十二、處理其他重要事項。」同
      章程第二十四條及第二十八條第一項則分別規定：「本會會議分下列五種：：
      二、理事會每三個月舉行一次：：」、「本會各種會議之出席及各項決議均依
      會議規範之規定」。另依會議規範第一條、第二條及第二十條復規定：「會議
      是指三人以上，循一定之規則，研究事理，達成決議，解決問題，以收群策群
      力之效者，謂之會議」、「適用範圍，本規範於左列會議均適用之：一、議事
      在尋求多數意見並以整個會議名義而為決議者，如各級議事機關之會議，各級
      行政機關，各種人民團體之會議，各種企業組織之股東大會及理監事會議等：
      ：」、「出席人之權利義務：出席人有發言、動議、提案、討論、表決及選舉
      等權利。：：」，此有中華電信工會章程及會議規範條文在卷可稽。是以，依
      上開中華電信工會之章程及會議規範之規定，凡出席之理事對各項議案本均有
      表決權，合先敘明。
（二）次查，中華電信工會第二屆第一次會員代表大會議決通過加入全產總及上繳應
      繳會費額數（並列入年度預算）一節，為兩造所不爭，是依中華電信工會章程
      第十九條規定，中華電信工會理事會本有執行繳交全產總會費之義務。惟觀諸
      卷附中華電信工會八十九年六月一日第二屆理、監事會第二次會議紀錄，載明
      臨時動議第二案「建請本會暫停繳交全產總會費，以維本會立場與尊嚴」，經
      唱名表決之結果，贊成者十六人，反對者九人，一人缺席，因而通過「暫停繳
      交全產總會費」一案。易言之，中華電信工會理事會以上開決議推翻其應執行
      中華電信工會會員代表大會決議之職務。但姑且不論理事會是否有權限為暫停
      繳交全產總會費之決議，上開議案既經有人提出臨時動議，並付諸表決，依前
      揭說明，各理事即有權利行使贊成或反對之表決權。
（三）且查，縱中華電信工會理事會並無權限為系爭決議，但依工會法第三十條：「
      工會之選舉或決議有違背法令或章程時，主管機關得撤銷之」之規定，其結論
      亦不過主管機關得撤銷該決議，及中華電信工會理事會未依中華電信工會會員
      代表大會所賦予之職務執行繳納全產總之會費，是否有怠忽其職務之問題。然
      中華電信工會理事會會議既由多數權限平等之理事組成，經過多數決之表決方
      式以「理事會會議名義」做成決議，並以「理事會會議名義」對外發生效力，
      準此，全體理事對於決議結果應同負責任，理事彼此間並無侵權行為可言，況
      理事於理事會行使表決權，乃基於會員所賦予之權利，已如前述，而原告亦行
      使其表決權，更無所謂被告壬○○等十六人因權利之行使，導致侵害原告權利
      之結論。何況，依中華電信工會之主管機關勞委會八十九年十一月三日台八十
      九勞資一字第○○四八四八二號函說明二雖載稱：「有關貴會於八十九年六月
      一日第二屆理、監事會第二次會議臨時動議第二案決議暫停繳交全國產業總工
      會會費一節，經查貴會加入中華民國總工會及全國產業總工會之決議係依貴會
      第二屆第一次會員代表大會所議決通過加入及上繳應繳會費額數（並列入年度
      預算），有關貴會以理、監事會議議決暫停繳交上級工會會費一節，仍需經貴
      會之會員代表大會議決」等語，但勞委會並未直接以中華電信工會理事會所為
      之系爭決議違背法令而撤銷，且經中華電信工會理事會於八十九年十一月十五
      日以電工二（八九）研字第六八八號函回覆勞委會後，勞委會亦未再對該決議
      表示意見，足見勞委會並未認定系爭「暫停繳交全產總會費」之決議案違背法
      令或章程而予以撤銷。又原告聲請訊問證人吳水郎，無非要證明系爭決議之合
      法性，但系爭決議是否合法乃適用法律之問題，而適用法律又為法院之責任，
      且系爭決議確實未經勞委會撤銷，故無訊問之必要，併此敘明。另原告聲請訊
      問證人張緒中、曾茂興，係要證明中華電信工會第二屆會員代表大會第二次會
      議決議之內容，及原告擔任全產總常務理事，對桃園地區勞工權益有極大之助
      益，但此均與本件之爭點無涉，無調查之必要，亦附此敘明。
（四）至原告雖提出勞委會七十八年六月二十二台勞資一字第一三八一二號函釋：「
      關於貴會第五屆第二次會員代表大會紀錄乙案，查繳交會費係屬會員之義務，
      且依工會法施行細則第廿六、廿九條規定，暨全國總工會章程第卅六條『徵收
      』會員會費之規定，貴會不得以停繳會費作為訴求的表達方式，貴會第五屆第
      二次會員代表大會討論提案第八案之決議：『暫行凍結繳納會費俟全總理監事
      全部改選後，恢復繳費』應予撤銷，仍請依規定繳交上級工會會費」意旨，主
      張系爭「暫停繳交全產總會費」之決議案違反工會法等詞。但查，勞委會之函
      釋本無拘束法院之效力，且勞委會就系爭決議案確實未予撤銷，已如前述，況
      系爭決議案縱經勞委會撤銷，致中華電信工會理事會即應依會員代表大會之決
      議繳交全產總會費，然如前所述，理事會固未執行會員代表大會之決議，係理
      事會是否怠忽職務之問題，亦與被告壬○○等十六人參與理事會行使表決權之
      行為無涉，原告自不得以被告壬○○等十六人因行使表決權，贊成暫停繳交全
      產總會費之議案，致原告自八十九年十一月二十二日起遭暫停行使全產總「理
      事」及「常務理事」之職權，即遽認被告壬○○等十六人侵害原告之人格權及
      名譽權。
（五）按權利之行使，不得違反公共利益，或以損害他人為主要目的，民法第一百四
      十八條第一項定有明文。次按行使權利，不得以損害他人為主要目的，若當事
      人行使權利，雖足使他人喪失利益，而茍非以損害他人為主要目的，即不在該
      條所定範圍之內，最高法院四十五年台上字第一○五號亦著有判例甚明。是以
      權利濫用既為對權利之限制，其要件自應嚴格界定，必須權利人行使權利會造
      成公共利益之損害，並著重於權利人之主觀目的以損害他人為主要目的，且客
      觀上所取得之利益與他人之損害顯不相當始足構成權利濫用。查本件被告壬○
      ○等十六人行使表決權，乃基於會員所賦予之權利，縱其動機係因中華電信工
      會無法獲選全產總相當比例之理事名額，但究其主要目的非為損害原告之利益
      ，是原告主張被告濫用工會理事職權，違反民法第一百四十八條規定，洵無足
      採。
（六）原告又稱：被告壬○○等十六人並無舉出具體事實，竟羅織「維護中華電信工
      會立場與尊嚴」之荒謬理由，據以停繳全產總會費，扼殺原告依工會法第十四
      條以下之規定擔任全產總「理事」及「常務理事」應享之權利，而工會法屬民
      法第一百八十四條第二項規定之「保護他人之法律」，是被告壬○○等十六人
      對原告之損害應負連帶賠償責任等語。惟查，姑且不論工會法是否屬民法第一
      百八十四條第二項規定之「保護他人之法律」，但依工會法第十四條至第十七
      條不過規定工會應置理事、監事之名額、理事之職權、選任理事之資格、任期
      等，與被告壬○○等十六人行使表決權，究如何違反工會法之規定無關。因之
      ，原告上開主張亦不足採。
四、綜上所述，被告壬○○等十六人既依其權利行使表決權，並未侵害原告之人格權
    或名譽權，且亦無權利濫用之可言，更未違反工會法之規定。又被告壬○○等十
    六人既未因執行職務侵害原告之權利，被告中華電信工會自無庸依工會法第十八
    條第一項前段負連帶責任。從而，原告請求被告應連帶給付原告一百萬元，及自
    起訴狀繕本送達之翌日起至清償日止按年息百分之五計算之利息，即無理由，不
    應准許。又原告之訴既經駁回，其假執行之聲請亦失所附麗，一併駁回之。
五、因本案事證已臻明確，兩造其餘主張陳述及所提之證據，均毋庸再予審酌，附此
    敘明。
六、結論：
    本件原告之訴為無理由，依民事訴訟法第七十八條，判決如主文。
中      華      民      國      九十      年    十一    月     十三     日
                                            民事第五庭法      官  林秀圓
右為正本係照原本作成
如對本判決上訴，須於判決送達後廿日內向本院提出上訴狀
中      華      民      國    九十      年     十一     月      十三    日
                                                      法院書記官  林蓮女


司法院資訊處製作；財團法人民間司法改革基金會備份。
